【裁判字號】    99,台上,3450
【裁判日期】    990603
【裁判案由】    違反槍砲彈藥刀械管制條例
【裁判全文】
最高法院刑事判決            九十九年度台上字第三四五０號
上  訴  人  台灣高等法院高雄分院檢察署檢察官
上  訴  人
即  被  告  乙○○
            丙○○
            丁○○
上 列一 人
選任辯護人  戴慕蘭律師（法律扶助律師）
被      告  甲○○  男民國○○年○月○○日生
                    身分證統一編號：Ｚ000000000
                    住台灣省雲林縣口湖鄉○○村○○路12之
                    1號
            戊○○  男民國○○年○月○日生
                    身分證統一編號：Ｚ000000000
                    住台灣省雲林縣北港鎮○○里○○路8號
                    居台灣省雲林縣北港鎮○○路51號之5
            己○○  男民國○○年○○月○日生
                    身分證統一編號：Ｚ000000000
                    住台灣省雲林縣口湖鄉○○村○○路28號
                    居台灣省嘉義市○○○街87巷30號
上列上訴人等因被告等違反槍砲彈藥刀械管制條例案件，不服台
灣高等法院高雄分院中華民國九十七年十二月三十日第二審判決
（九十七年度上訴字第一二七五號，起訴案號：台灣高雄地方法
院檢察署九十四年度偵字第四四三０、五０七八、一００七五、
一四一三四號），提起上訴，本院判決如下：
    主  文
原判決關於丁○○、戊○○、己○○部分撤銷，發回台灣高等法
院高雄分院。
其他上訴駁回。
    理  由
一、發回（丁○○、戊○○、己○○）部分
本件原判決認定上訴人即被告丁○○有原判決事實欄四所載，緣
旺龍營造廠股份有限公司（下稱旺龍公司）與瑞鋒營造有限公司
（下稱瑞鋒公司）間有新台幣（下同）一億四千餘萬元之工程款
債務糾紛，旺龍公司之實際負責人林江通委託上訴人即被告乙○
○代為催討，乙○○再邀同丁○○、丙○○、被告甲○○、許振
豐（通緝中）共同催討。嗣因上開催討工作並無進展，許振豐遂
於民國九十三年十二月二十三日下午夥同乙○○、丙○○、甲○
○在林江通之帶領下，前往楊贄鴻（瑞鋒公司股東，為負責人之
子，亦為該公司股東）在高雄縣林園鄉○○村○○路○段一六二
號經營之「瑞鋒喜宴廣場」勘查地形，並於同年月二十六日召集
乙○○、丙○○及甲○○，至雲林縣口湖鎮誼梧村之「少爺撞球
場」洽商後續如何進行，許振豐並提議由其提供槍、彈予甲○○
等人，供渠等前往「瑞鋒喜宴廣場」開槍恐嚇以達成催討目的。
許振豐遂於同年月二十七日，在雲林縣口湖鄉○○○路附近將不
具殺傷力之改造手槍一把及子彈數顆交予甲○○，而與乙○○、
丙○○、甲○○、丁○○共同謀議開槍恐嚇之決意。並由乙○○
駕車搭載甲○○，丙○○另駕車搭載亦有欲開槍恐嚇犯意之丁○
○，南下高雄縣林園鄉執行開槍恐嚇任務，抵達後，由丙○○、
丁○○將車停在高雄縣林園鄉○○路附近等候接應，乙○○、甲
○○則駕車前往「瑞鋒喜宴廣場」，由乙○○持上開改造手槍下
車對瑞鋒喜宴廣場扣扳機，但未擊發。乙○○、甲○○即駕車與
丙○○、丁○○會合，陸續返回嘉義。嗣許振豐因槍枝無法擊發
而未達目的，遂再於九十四年一月三日通知甲○○轉告乙○○、
丙○○及丁○○等人，欲於該日再次南下開槍恐嚇。惟丁○○因
臨時有事不克前往，推薦由許師銘代替，許振豐並於該日在雲林
縣口湖鄉○○○路附近，將其受託寄藏之瑞士SIGSAUER廠、P228
型、口徑九MM之制式半自動手槍（槍枝管制編號0000000
000號）一把連同制式子彈數顆交予甲○○。甲○○、乙○○
、丙○○及許師銘即協議共同南下「瑞鋒喜宴廣場」開槍恐嚇，
於該日下午七時許，由丙○○駕駛Ｃ二－九四一八號自小客車搭
載甲○○，乙○○駕駛租用之二Ｗ－０九０三號自小客車搭載許
師銘一同南下。途經南部國道三號高速公路（俗稱「南二高」）
竹田交流道附近，先由許師銘對空試開一槍確定其性能後，丙○
○、甲○○留在該處等候接應，乙○○、許師銘則駕車前往「瑞
鋒喜宴廣場」，由許師銘持槍朝「瑞鋒喜宴廣場」鐵門連開三槍
（現場遺留三個彈頭及彈殼）後，迅速駕車離開現場，與甲○○
、丙○○會合，一同返回嘉義等情。因而撤銷第一審關於丁○○
部分之科刑判決，改判仍依修正前刑法連續犯及想像競合犯之例
，論處丁○○共同未經許可，持有手槍罪刑。原判決另以公訴意
旨略以：乙○○受託代為催討上開債務後，因該金額龐大，非一
己之力所能處理，遂邀同被告戊○○、己○○加入，戊○○先指
示乙○○、丙○○、甲○○等人擔任旺龍公司員工，經多次與楊
贄鴻對帳無效後，由乙○○於九十三年十二月十七日，對瑞鋒公
司員工出言恫稱：「該件事（指工程款）快處理，否則會死人」
等語。戊○○見催討工作並無進展，遂指示許振豐帶同乙○○、
丙○○、甲○○與林江通訪找綽號「凍皮仔」之高雄縣林園鄉林
園鄉代表會主席，欲委由「凍皮仔」協助處理，惟因「凍皮仔」
熟識瑞鋒公司負責人楊瑞統而未果，許振豐並至「瑞鋒喜宴廣場
」勘查地形。嗣己○○、許振豐邀集乙○○、甲○○、丙○○至
戊○○位於雲林縣北港鎮之服務處集合，戊○○即在該處聽取許
振豐報告經過。同年月二十六日許振豐召集乙○○、丙○○及甲
○○，至己○○經營之「少爺撞球場」洽商後續如何進行。己○
○遂表示：「已去了那麼多次，基本的已經做到了，對方沒有誠
意，應用強硬的手段」等語，許振豐聞言立即提議由其提供槍、
彈予甲○○等人，供渠等前往開槍恐嚇。其後遂由許振豐、甲○
○，乙○○、丙○○、丁○○、許師銘，分別為如原判決事實欄
四所載，由許振豐提供槍、彈，先由乙○○、丙○○、甲○○、
丁○○持無殺傷力之改造手槍、子彈，至「瑞鋒喜宴廣場」開槍
，但未擊發。繼又由乙○○、丙○○、甲○○、許師銘持上述手
槍、制式子彈至「瑞鋒喜宴廣場」，由許師銘持槍朝該處鐵門射
擊三槍等犯行，因認戊○○、己○○均涉有槍砲彈藥刀械管制條
例第七條第四項、第十二條第四項、刑法第三百零五條等罪嫌。
經審理結果，認不能證明戊○○、己○○犯罪，因而維持第一審
諭知其二人無罪之判決，駁回檢察官此部分之第二審上訴。固均
非無見。
惟查：(一)、刑法上共同正犯之成立，固不以有共同之犯意聯絡及
行為分擔為必要。以自己共同犯罪之意思，參與實行犯罪構成要
件以外之行為，或以自己共同犯罪之意思，事先同謀，而由其中
一部分人實行犯罪之行為者，亦均為共同正犯。惟共同正犯間有
無自己共同犯罪之意思聯絡，及有無參與分擔實行犯罪構成要件
之行為，均應依嚴格之證據予以證明，且應於判決之事實欄明白
認定，並於理由欄內說明其所憑之證據及認定之理由，否則即有
判決不備理由之違法。依原判決事實欄所載，丁○○並未參與九
十四年一月三日該次持有槍、彈並開槍射擊等犯行，事前亦未參
與九十三年十二月二十六日該次在「少爺撞球場」所為開槍恐嚇
之謀議，而丁○○所參與同年十二月二十七日該次行為，又因其
與甲○○等人所持有之改造手槍及子彈無殺傷力，且無法擊發而
不成立犯罪（見原判決理由貳、乙、三、(四)，第三十一至三十二
頁）；另原判決雖認丁○○係「推薦」許師銘「代替」伊參與九
十四年一月三日該次犯行等情，然許師銘係由乙○○帶同前往犯
案，業據許師銘於警詢及偵查中供明在卷（見編號A2之警卷第八
十六、八十八頁，九十四年度偵字第五０七八號卷第二十三至二
十五頁），原判決此部分認定顯然與卷內證據資料不符；故丁○
○除未參與九十四年一月三日該次持有槍、彈並開槍射擊等犯罪
構成要件行為外，似亦未就該次犯行與許振豐、乙○○、丙○○
、甲○○、許師銘等人間，基於自己共同犯罪之意思聯絡而參與
謀議。原判決並未於理由欄詳細記載其認定丁○○就此部分與許
振豐、乙○○等人有自己共同犯罪之意思聯絡所憑之證據及理由
，僅以如開槍恐嚇催討債務之方式有效，丁○○可由此獲利，故
其對該次槍擊行為與乙○○、丙○○等人應有犯意聯絡，並有將
乙○○行為視為自己行為之意思云云（見原判決第三十頁第十五
行至第三十一頁第三行），以幾近推斷之方式，資為論斷丁○○
有上開犯行之依據，自與證據法則有違，並有判決理由不備之違
法。(二)、勘驗為法院或檢察官，因調查證據及犯罪情形，所為之
檢驗處分，勘驗於審判中由法院，偵查中由檢察官實施之，此觀
刑事訴訟法第二百十二條之規定甚明。而各級法院之法官助理，
僅係承法官之命，辦理訴訟案件程序之審查、法律問題之分析、
資料之蒐集等事務，並無實施勘驗之權限。查第一審卷內所附之
勘驗光碟報告（實際勘驗之標的係乙○○、丙○○之警詢錄音帶
），係由審判長指示法官助理所製作（見第一審卷三第七六六頁
、第八一八至八三一頁反面），嗣後第一審及原審法官均未實施
勘驗。乃原判決竟引用該勘驗光碟報告之記載，作為認定乙○○
於九十四年三月十日及同年四月二十日警詢中所為不利於戊○○
、己○○部分之陳述，係出於警員誘導而為之論據，違反刑事訴
訟法第一百五十六條第一項規定云云，而予以排除（見原判決理
由甲、三），並進而為有利於戊○○、己○○之論斷（見原判決
理由乙、貳、三之(二)、(三)），自難謂為適法。(三)、證據之證明力
，固由事實審法院依其職權，本於確信自由判斷，惟此項自由判
斷之職權運用，仍不得違背經驗法則與論理法則，否則即屬違背
證據法則。又刑事訴訟法第一百六十條規定：「證人之個人意見
或推測之詞，除以實際經驗為基礎者外，不得作為證據。」故證
人就某種事項陳述其個人主觀上所為之判斷意見，因非以個人經
歷體驗之事實為基礎，為避免流於個人主觀偏見與錯誤臆測之危
險，自無證據能力；惟若證人以其直接體驗之事實為基礎，所為
之推論，而具備客觀性、不可替代性者，因並非單純之意見或推
測，自可容許為判斷依據。卷查依乙○○、許振豐、甲○○、丙
○○分別於警詢、偵查中所述，乙○○受託催討上開債務後，因
金額龐大，恐非其能力所及，乃邀同戊○○、己○○共同催討上
開債務，而戊○○、己○○加入後，即基於指揮、主導地位，指
示乙○○、許振豐、甲○○、丙○○進行催討事宜，戊○○並曾
在其服務處聽取許振豐報告處理經過，嗣己○○召集許振豐、乙
○○、丙○○及甲○○洽商時，並表示應用強硬手段催討，而許
振豐提議由其提供槍、彈前往開槍恐嚇後，己○○亦未予阻止，
另乙○○於首次開槍未能擊發後，即向己○○回報，而許振豐、
乙○○等人旋即為第二次之槍擊行為，且戊○○於槍擊後，仍持
續指示甲○○對瑞鋒公司人員放話催討債務。乙○○、許振豐、
甲○○、丙○○所述上開各節如果無訛，則原審採信戊○○、己
○○二人之辯解，認不能證明渠二人與乙○○、許振豐等人所為
之槍擊行為有共同之犯意聯絡，是否與經驗法則無違，自非無斟
酌之餘地。又乙○○於警詢中關於許振豐、己○○未經戊○○之
授意，不敢開槍部分之陳述，究竟係基於其與戊○○、己○○間
長期相處所見之個人實際經驗為基礎而產生之合理推論？抑或僅
屬單純之個人意見或猜測之詞？饒有斟酌之餘地。原判決未詳予
研求，剖析明白，遽認乙○○之上開陳述係個人臆測之詞，而為
有利於戊○○之論據，亦有可議。以上或為檢察官對丁○○、戊
○○、己○○之上訴及丁○○上訴意旨所指摘，或為本院得依職
權調查之事項，應認原判決關於丁○○、戊○○、己○○部分，
有撤銷發回更審之原因。原判決關於丁○○另牽連犯恐嚇危害安
全罪部分，及原判決理由乙、壹、三、(四)暨理由乙、壹、七關於
丁○○不另為無罪諭知部分，基於審判不可分原則，均一併發回
。
二、駁回（乙○○、甲○○、丙○○）部分
(一)、持有手槍部分
按刑事訴訟法第三百七十七條規定，上訴於第三審法院，非以判
決違背法令為理由，不得為之。是提起第三審上訴，應以原判決
違背法令為理由，係屬法定要件。如果上訴理由書狀並未依據卷
內訴訟資料，具體指摘原判決不適用何種法則或如何適用不當，
或所指摘原判決違法情事，顯與法律規定得為第三審上訴理由之
違法情形，不相適合時，均應認其上訴為違背法律上之程式，予
以駁回。本件檢察官對乙○○、甲○○、丙○○上訴意旨略稱：
據乙○○供稱：渠等開槍後曾向林江通回報，林江通並支付二十
萬元作為開銷費用等情；甲○○於第一審亦供稱：案發前係林江
通帶渠等勘查現場等情；則林江通與乙○○等人顯有共犯關係，
原審就此並未詳細調查，有應於審判期日依職權調查之證據未予
調查之違法等語。乙○○上訴意旨略稱：依第一審勘驗光碟報告
所載，乙○○於警詢時已明確供稱：許振豐（阿傳）表示要前往
開槍時，伊覺得不妥，並出言勸阻，足見其並未同意以開槍方式
實行恐嚇，而係在非志願之情況下參與，原審未予採納，亦未說
明不予採納之理由，有判決不備理由之違法等語。丙○○上訴意
旨略稱：伊對於以開槍方式恐嚇部分，與其餘被告並無共同之犯
意聯絡，且伊僅係駕車幫助載送人員，亦未到達槍擊現場，而知
情或載送開槍之人前往，並非持有手槍及開槍之構成要件行為，
原判決未能證明其有共同之犯意聯絡，將小弟、跟班一律論以共
同正犯，顯失公平，亦與證據法則不符等語。
惟查：證據之取捨、事實之認定，乃事實審法院職權行使之範圍
，事實審法院經調查證據之結果，本於確信，依自由心證之取捨
證據，苟其取捨，與經驗法則或論理法則無違，即不得任意指為
違法，而據為適法之第三審上訴理由。本件原判決認定乙○○、
甲○○、丙○○有原判決事實欄四所載，於九十四年一月三日與
許師銘共同持有由許振豐提供之上開瑞士SIGSAUER廠製制式手槍
及制式子彈數顆，推由許師銘持槍朝「瑞鋒喜宴廣場」鐵門射擊
三槍等犯行。因而撤銷第一審關於乙○○、甲○○、丙○○部分
之科刑判決，改判仍依修正前刑法連續犯及想像競合犯之例，分
別論處乙○○、甲○○、丙○○共同未經許可，持有手槍罪刑（
乙○○處有期徒刑七年四月，甲○○處有期徒刑六年三月，丙○
○累犯，處有期徒刑六年五月；並均為相關之沒收宣告）。係以
：乙○○、丙○○於警詢及偵查中所為之陳述，甲○○之自白，
扣案之上開制式手槍、制式子彈九顆、現場查獲已擊發之制式彈
殼三顆、銅包衣彈頭二顆、彈頭之銅包衣一顆，內政部警政署刑
事警察局槍彈鑑定書、鑑定函，案發前後乙○○等人之電話通聯
紀錄及行動電話基地台位置等證據資料，為綜合之判斷。並以乙
○○、丙○○否認違反槍砲彈藥刀械管制條例犯行，辯稱渠等或
不知係前往開槍恐嚇，或未參與開槍云云，均不足採信，而分別
予以指駁。已詳細敘述其所憑之證據及認定之理由，所為論斷，
俱有卷存證據資料可資覆按，並無採證或認定事實違背經驗法則
或論理法則，或其他違背法令之情形。另查：本件檢察官起訴時
並未認定林江通與乙○○等人，就上開犯行有共犯關係，亦未對
林江通起訴，於審理過程中亦從未聲請傳喚林江通為相關之證據
調查，且林江通與乙○○等人之上開犯行有無共犯關係，與乙○
○、甲○○、丙○○有無上開犯行及應負刑責之判斷無關，檢察
官上訴意旨顯非依據卷內訴訟資料予以具體指摘原判決有何違法
情事，又檢察官對甲○○持槍部分，亦未引用卷內資料具體指摘
有何違背法令，自非適法之第三審上訴理由。又刑法關於正犯之
成立，係以其主觀之犯意及客觀之犯行為標準，凡以自己共同犯
罪之意思而參與，無論其所參與者是否犯罪構成要件之行為，皆
為正犯，其以幫助他人犯罪之意思而參與犯罪，其所參與者，如
係犯罪構成要件之行為，亦為正犯。本件依原判決認定之事實，
乙○○、丙○○係與許振豐、甲○○、許師銘基於共同之犯意聯
絡，由許振豐提供扣案之上開槍、彈，交予丙○○、許振豐、甲
○○、許師銘共同持有，再推由許師銘擊發，原判決因而對乙○
○、丙○○均論以共同正犯，自不能指為違法。乙○○於警詢中
所稱其未同意開槍云云，僅係其本身所為之辯解，並非客觀存在
對其有利之證據資料，原判決已說明對其所為辯解不採之理由，
自無判決不備理由之違法情形。綜上，檢察官、乙○○、丙○○
之上訴意旨，核與法律規定得為第三審上訴理由之違法情形，不
相適合。其等此部分之上訴違背法律上之程式，均應予駁回。
(二)、恐嚇危害安全及強制罪部分
按刑事訴訟法第三百七十六條所列各罪之案件，經第二審判決者
，不得上訴於第三審法院，法有明文。本件乙○○、甲○○、丙
○○所犯刑法第三百零五條恐嚇危害安全罪及刑法第三百零四條
第一項強制罪部分，核屬刑事訴訟法第三百七十六條第一款之案
件，依首開說明，既經第二審判決，自不得上訴於第三審法院。
縱此部分與持有手槍部分有方法結果之牽連關係，為裁判上一罪
，但檢察官、乙○○、丙○○對於持有手槍部分之上訴為不合法
，本院應從程序上予以駁回，而無從為實體上判決，則渠等對於
輕罪之此部分，亦無從適用審判不可分原則，為實體上審判，渠
等此部分之上訴，顯為法所不許，均應予駁回。
據上論結，應依刑事訴訟法第三百九十七條、第四百零一條、第
三百九十五條前段，判決如主文。
中    華    民    國  九十九  年    六    月    三    日
                      最高法院刑事第五庭
                          審判長法官  陳  正  庸
                                法官  林  秀  夫
                                法官  宋      祺
                                法官  陳  祐  治
                                法官  林  瑞  斌
本件正本證明與原本無異
                                      書  記  官
中    華    民    國  九十九  年    六    月    十    日
                                                      K

司法院資訊處製作；財團法人民間司法改革基金會備份。
